【裁判字號】    89,易,1083
【裁判日期】    890627
【裁判案由】    詐欺
【裁判全文】
臺灣板橋地方法院刑事判決                        八十九年度易字第一八三號
    公  訴  人  臺灣板橋地方法院檢察署檢察官
    被      告  乙○○
右列被告因詐欺案件，經檢察官提起公訴（八十九年度偵字第三七○號）及移送併辦
（八十九年度偵字第五二五號），本院判決如左：
    主  文
乙○○無罪。
    理  由
一、公訴意旨略以﹕被告乙○○與某真實姓名、年籍均不詳之成年女子共同基於意圖
    為自己不法所有之犯意聯絡，在台北縣板橋市○○路一六三號一樓虛設「高釱企
    業社」行號，於民國八十七年八月二十日施用詐術，由該名女子出面與捷勁資訊
    有限公司負責人甲○○接洽，佯稱訂購總價新台幣（下同）五十五萬六千七百八
    十元之電腦設備乙批，致甲○○陷於錯誤，於同年月二十四日送貨至高釱企業社
    ，該名女子則交付乙○○所簽發之同日、同額，上海商業儲蓄銀行華江分行（下
    稱上海銀行華江分行），票號ＨＪＡ0000000號之空頭支票以為搪塞；詐
    騙得手後，旋將貨物轉運他處變賣得現。翌（二十五）日甲○○即提示支票，經
    銀行於二十六日通知退票後，即前往高釱企業社，詎已人去樓空，始知受騙，因
    認被告涉犯刑法第三百三十九條第一項之詐欺取財罪。
二、按犯罪事實，應依證據認定之，無證據不得推定其犯罪事實。又不能證明被告犯
    罪，應諭知無罪之判決，刑事訴訟法第一百五十四條、第三百零一條第一項分別
    定有明文。又認定犯罪事實應依證據，為刑事訴訟法所明定，故被告否認犯罪事
    實所持之辯解，縱屬不能成立，仍非有積極證據足以證明其犯罪行為，不能遽為
    有罪之認定（最高法院著有三十年度上字第一八三一號）。而事實之認定，應憑
    證據，如未能發現相當證據，或證據不足以證明，自不能以推測或擬制之方法，
    以為裁判基礎（最高法院著有四十年度台上字第八六號判例）。且按在訴訟上用
    以證明事實之證據，須於通常一般之人均不致於有所懷疑，而得確信其為真實之
    程度者，始得據以為有罪之認定，倘其證明尚未達到此一程度，而有合理之懷疑
    性存在，致使無從為有罪之確信時，即應為無罪之判決（最高法院七十六年台上
    字第四九八六號判例）。又認定不利於被告之事實，須依積極證據，苟積極證據
    不足為不利於被告事實之認定時，即應為有利於被告之認定，更不必有何有利之
    證據（最高法院三十年度上字第八一六號判例）。而刑法第三百三十九條詐欺罪
    之成立，以意圖為自己或第三人不法之所有，以詐術使人將本人或第三人之物交
    付為要件，所謂以「詐術」，必須被詐欺人因其詐術陷於錯誤，若其所用方法不
    能認為詐術，亦不致使人陷於錯誤，即不構成該罪（最高法院四十六年臺上字第
    二六０號判例）。
三、本件公訴人認為被告涉犯詐欺罪無非以：（一）、前揭犯罪事實業據告訴人甲○
    ○指訴綦詳，並有被告之訂購單、告訴人之出貨單及被告簽發之支票暨退票理由
    單（均為影本）附卷可稽。（二）、被告陳稱高釱企業社為其朋友黃武雄以其名
    義所開設，惟不知黃武雄之年籍、住址，現無法與其聯繫，亦未能覓得其人等情
    ，復據被告自承在卷。茍真係黃某虛設行號，被告何以任由他人以自己名義簽發
    支票？又何以為並不相熟之友人背負巨額債務？為其主要論據，惟訊之被告堅決
    否認有何詐欺犯行，辯稱：伊是在在三重市萬善同認識一名叫黃武雄之年籍不詳
    成年男子，其表示在板橋市○○路開店，要伊去幫忙，就是高釱企業社，該公司
    確實有在營業，伊是負責早上開店門、打掃、倉管等工作，月薪一萬八千元，伊
    平常沒事都待在倉庫內，有要出貨才會出來，伊在那邊工作兩個多月，後因覺得
    薪水過低而離職。對於營利事業登記證、出貨單均不知情等語。經查：
  (1)本件高釱企業社之負責人登記為被告乙○○，有台北縣政府營利事業登記證在卷
    可參，被告則辯稱因黃武雄說要登記員工資料及辦勞保，曾將身分證交給黃武雄
    ，直到工作二月後臨走時才取回，但黃武雄並未辦理等情。經查被告所述之「黃
    武雄」是否存在固無從查證，難以認定其供詞真偽，惟本件亦無積極證據足以證
    明高釱企業社之設立登記係被告所為，且證人即告訴人甲○○證稱未曾於高釱企
    業社見過被告（八十九年四月七日訊問筆錄），其證詞亦無從作為被告所供不實
    之反證，是被告所辯尚非完全不能採信。
  (2)證人甲○○於警訊時證稱，八十七年八月二十日係由一名年籍不詳，年約三十歲
    之女子以電話約其至板橋市○○路一百六十三號一樓之高釱企業社洽商，向其訂
    購電腦設備一批，於同年月二十四日交貨時交付前開支票，其於同年月二十五日
    存入銀行時方知被退票（八十七年八月三十日警訊筆錄），於偵查中復證稱並非
    被告向其訂購貨物，亦未與被告接洽過，而是被告公司內的一位女子打電話至其
    公司訂貨，送貨時也是該女子點收的。在送貨前該女子也有提出公司負責人及證
    件，出貨前其亦有到該公司看過（八十八年七月二十九日偵訊筆錄）。後於本院
    訊問時到庭結證稱：是一位「蔡小姐」代表高釱企業社訂貨，支票亦是蔡小姐開
    給的，其有送貨至高釱企業社，該公司也有派人來拿貨，都未見過被告。他們的
    貨都堆在辦公室的後面（八十九年四月七日訊問筆錄）。核與被告所稱高釱企業
    社有進出貨之情形，公司在倉庫的前面、在公司內有見過蔡小姐，但很少說話（
    同前訊問筆錄）等情相符。又依公訴意旨觀之，本件係「蔡小姐」先向證人甲○
    ○接洽且收受其所交付之貨物後，始提出高釱企業社簽發之支票交予甲○○作為
    貨款之支付。依被告所述，伊至高釱企業社時，公司僅有伊一名員工，後來一個
    月左右有雇用小姐，小姐是擔任業務，都是黃武雄雇用的（八十九年六月十三日
    審判筆錄），而就起訴書及甲○○證述之事實所見，除以空頭支票搪塞詐騙乙節
    外，高釱企業社之營運及「蔡小姐」接洽之方式，核與一般交易習慣並無差異，
從而「蔡小姐」於本件案情是否知情而與「黃武雄」或被告有犯意聯絡，即非無
    疑，尚無從推測其於接洽訂貨時即有詐欺犯意。是告訴人從未指訴被告即為詐欺
    之人，此外又查無其他積極證據足認被告有參與高釱企業社之經營行為，而與「
    蔡小姐」有如何之往來情事，自無從僅憑被告自承與「蔡小姐」同為該公司人員
    ，即認定被告與其有何共同犯意之聯絡，是公訴意旨僅以甲○○之指述及貨品訂
    購單、出貨單及支票、退票理由單為據，似嫌速斷。
  (3)被告就支票開戶一事，於檢察官訊問時陳稱係伊在銀行開戶後將支票借給黃武雄
    （八十九年一月十八日偵訊筆錄），本院訊問時先則稱未與黃武雄一起到銀行開
    戶，對支票之事均不知情，直到有人拿支票告伊才知道（八十九年四月二十一日
    訊問筆錄），後則稱是黃武雄找一不知名的男子帶伊到銀行開戶，共去兩家銀行
    ，開戶申請書是伊簽名的，但伊不知道到銀行作何事（八十九年五月十二日訊問
    筆錄），復改稱支票開戶是黃武雄帶伊去的，當時伊只上班幾天，黃武雄只說要
    簽名，沒有說要做什麼，就帶伊到幾家銀行，伊只能確定其中有上海銀行，其他
    幾家不清楚，簽完名後黃武雄即叫伊到外面等，申請書上其他的章都不是伊蓋的
    ，並未同意黃武雄以伊的名義申領支票（八十九年六月十三日審判筆錄），惟又
    自陳在彰化銀行土城分行有自己開戶在用支票（八十九年五月十二日訊問筆錄）
    ，足見其應具備支票使用及開戶之常識。又被告之上海商業儲蓄銀行支票帳戶於
    八十七年七月三十日開戶，同年九月十八日拒絕往來之事實，有上海銀行華江分
    行八十九年四月二十日（八十九）上華字第○○八號函檢送之支票存款往來申請
    書暨約定書所註記事項可稽，而被告屢次陳稱伊在高釱企業社工作二月即離開，
    復就工作期間無法確定。被告所言固顛倒矛盾，而其於上海銀行華江分行開戶領
    取支票後，短短二月間即遭拒絕往來，與其自陳工作期間恰相符合，均可疑被告
    係領取大量支票交予他人使用，以此詐術使持有上開支票帳戶支票之人陷於錯誤
    而交付財物。惟查，依公訴意旨觀之，本件係在詐欺得手後，方交付前揭支票予
    甲○○，以掩飾避免其詐欺罪行之提早暴露而已。亦即係在其詐欺犯行完成以後
    ，始交付前揭支票。亦即被告並未參與詐欺之構成要件行為，按以自己共同犯罪
    之意思，事先同謀，而由其中一部分人實施犯罪之行為者，均為「共謀共同正犯
    」，應對其他「實施正犯」所為之犯罪行為負全部責任，惟共謀共同正犯中僅參
    與同謀之單純同謀犯，因其僅有參與犯罪謀議之行為，對於犯罪構成要件之具體
    行為既未參與，則其究於何時在何處與下手實施犯罪行為之正犯如何謀議，即為
    決定其是否成立同謀犯之重要證據，自須以積極證據加以嚴格證明，始得採為斷
    罪資料，最高法院八十年度台上字第一二三一號著有判決可資參照。是本件被告
    既未實施詐欺之構成要件行為，亦無積極證據足以證明前揭以高釱企業社名義簽
    發之支票確係被告交給「蔡小姐」，其所辯係領用支票後將支票借給黃武雄，對
    本件詐欺犯罪並不知情，仍非完全不能採信，亦不能據此認定其有詐欺犯行。縱
    令認為被告提供身分證及支票，交由實施正犯用以詐欺，仍可疑為單純同謀犯，
    然查證人甲○○對「蔡小姐」之身分及是否有詐欺犯行均無法指證，已見前述，
    本件既對於實施正犯之犯罪情節難以認定，復無從證明被告究有何謀議行為，自
    不得以臆測之方式認為被告任由他人以自己名義簽發支票，顯有參與犯行。次查
    被告於八十七年三月九日初次有退票紀錄，均經補足註銷，迨至同年八月二十一
    日起始大量退票，有台北市票據交換所八十九年四月十八日（八九）北票字第二
    九六一號函在卷，依前函所附存款不足退票（含註銷）明細表所列支票號碼所示
    ，被告於上海銀行華江分行（帳號00000000號）支票帳號所開立之支票
    係於同月二十五日開始退票，並於同年九月十八日經列為拒絕往來戶處分，惟該
    支票帳號所開立之支票並非均於同時提示、並遭退票，與被告自承黃武雄曾帶伊
    至數家銀行開戶領用支票等情互核可知，以被告名義使用之支票並非於短時間內
    大量領用，並即退票，尚難據此認定被告領用支票時即有持以訛詐之詐欺犯意，
    亦無從證明被告於領用支票之初即預期將要退票，而認定被告若將支票借予他人
    使用，係自甘為不相熟之友人背負巨額債務，進而認為被告所辯顯屬可疑，並據
    此認為被告對本件犯行不能諉為不知而推斷其罪責，否則均不免有流於臆測或率
    斷之弊。
  (4)綜上所述，本件被告所辯非顯不足採，此外復查無任何積極證據足資證明被告有
    公訴人指訴之詐欺犯行。揆諸前揭判例意旨，被告犯罪既屬不能證明，即應依法
    諭知無罪之判決。
五、台灣台北地方法院檢察署八十九年度偵字第五二五號移送併辦意旨另以﹕被告乙
    ○○任負責人之高釱企業社於八十七年八月四日向安翌企業有限公司訂購氣血生
    氧機十台、按摩椅二台，又於八月二十日訂購氣血生氧機十台，共價值八萬七千
    元，高釱企業社同意於八十七年八月二十五日付款，詎屆期並未付款，且人去樓
    空，因認被告乙○○涉犯共同詐欺罪嫌，且與本件有連續犯之裁判上一罪關係。
    惟查，本件被告已為無罪判決，已如前述，則與移送併辦部分即不生連續犯之裁
    判上一罪關係，此部分應退回由檢察官另行處理，附此敘明。
據上論斷，應依刑事訴訟法第三百零一條第一項，判決如主文。
本案經檢察官游鉦添到庭執行職務
中      華      民      國    八十九    年      六      月    二十七    日
                          臺灣板橋地方法院刑事第五庭
                                    審判長法  官  陳  秀  
                                          法  官  周  建  興
                                          法  官  王  偉  光
右正本證明與原本無異。
如不服本判決，應於判決送達後十日內向本院提出上訴狀 (應附繕本) ，上訴於
臺灣高等法院。
                                          書記官  簡  永  聰
中      華      民      國    八十九    年      六      月    二十八    日


司法院資訊處製作；財團法人民間司法改革基金會備份。
